【裁判字號】    98,消債更,182
【裁判日期】    990129
【裁判案由】    聲請更生程序
【裁判全文】
臺灣彰化地方法院民事裁定           98年度消債更字第182號
聲  請  人
即  債務人  甲○○
上列當事人因消費者債務清理事件聲請更生，本院裁定如下：
    主  文
聲請駁回。
聲請費用新臺幣壹仟元由聲請人負擔。
    理  由
一、按債務人與金融機構協商成立者，不得聲請更生或清算，但
    因不可歸責於己之事由，致履行顯有重大困難者，不在此限
    ；本條例施行前，債務人依金融主管機關協調成立之中華民
    國銀行公會會員辦理消費金融案件無擔保債務協商機制與金
    融機構成立之協商，準用前項之規定，消費者債務清理條例
    第151條第5項、第6項分別定有明文。至於債務人聲請更生
    或清算不合程式或不備其他要件者，法院應以裁定駁回之，
    但其情形可以補正者，法院應定期間先命補正，復為同條例
    第8條所明定。次按前開法律規定之「但因不可歸責於己之
    事由，致履行顯有重大困難者，不在此限」，其立法意旨係
    基於債務清償方案成立後，應由債務人誠實遵守信用履行協
    商還款條件，惟於例外情形下發生情事變更，在清償期間收
    入或收益不如預期，致該方案履行困難甚或履行不能，因不
    可歸責於己之事由，始能聲請更生或清算。此規範意旨在避
    免債務人任意毀諾已成立之協商，濫用更生或清算之裁判上
    債務清理程序。蓋以債務清償方案係經當事人行使程序選擇
    權所為之債務清理契約，債務人自應受該成立之協議所拘束
    。
二、聲請意旨略以：
  (一)聲請人前於民國（下同）95年6月依金融主管機關協調成立
    之中華民國銀行公會會員辦理消費金融案件無擔保債務協商
    機制與最大債權金融機構渣打國際商業銀行股份有限公司（
    下稱渣打銀行）成立協商，約定無擔保債務分為120期，利
    率0%，每月清償新台幣（下同）27,106元。惟聲請人95年度
    綜合所得稅各類所得資料清單所示，平均月收入為36,372元
    ，扣除27,106元收入僅謄餘9,266元，與行政院主計處公告
    95年度台灣省最低生活費9,210元相當。然聲請人為求清償
    債務，更換至台光電子材料有限公司，查聲請人96年國稅局
    各類所得資料清單所示，平均月收入提高為42,955元，扣除
    一致性協商金額剩餘15,849元，係可清償債務。然聲請人為
    維持較高收入，遂每月皆輪值晚班，惟於97年1月之際，正
    逢年關將近工作量增加，聲請人全心專注於工作之際致遺忘
    尚未繳納一致性協商金額；儘管聲請人毀諾之際雖與渣打銀
    行請求恢復協商以清償債務，不料渣打銀行不予理會，逕自
    告知聲請人已經毀諾，係有不可歸責於己之事由，並於97年
    2月毀諾之。
  (二)聲請人毀諾之餘，仍冀望清償債務，遂與各間債權金融機構
    依中華民國銀行公會會員辦理消費金融案件無擔保債務個別
    一致性機制，與渣打銀行協商成立，約定將其債務分為120
    期0%之方案清償債務，清償金額如下：渣打銀行每月12,835
    元、台新商業銀行股份有限公司（下稱台新銀行）每月14,1
    87元、中國信託商業銀行股份有限公司（下稱中國信託銀行
    ）每月4,800元，合計31,822元。觀之，聲請人主動與渣打
    銀行請求協商，係還款誠意甚堅，且聲請人之債權人清冊，
    尚有4間金融機構，共積欠834,104元尚未清償，按個別一致
    性協商清償債務方案，聲請人每月尚須清償6,951元（計算
    式：834,104元÷120期＝6,951元），故聲請人每月共須繳
    納38,773元。又聲請人97年國稅局各類所得資料清單所示，
    平均薪資為48,347元，扣除個別一致性協商金額38,773，每
    月僅剩餘9,574元（計算式：48,347－38,77 3＝9,574），
    與行政院主計處公告97年度台灣省最低生活費9,829元相當
    ；惟該債務尚須10年清償，聲請人雖正值壯年尚可清償債務
    ，倘若清償債務10年期間發生不可歸責於己之事由，其收入
    亦無多餘可支配之金額可負擔，聲請人將陷入經濟之窘境，
    係有不可清償債務之虞。綜上所述，聲請人嗣因工作繁忙一
    時疏忽致無如期繳納一致性協商金額係毀諾，非聲請人惡意
    不履行其契約金額，為此請准聲請人開始更生程序。
三、本院查：
  (一)本件聲請人於消費者債務清理條例施行前，曾依照中華民國
    銀行公會會員辦理消費金融案件無擔保債務協商機制，與最
    大債權金融機構新竹國際商業銀行（新竹銀行與英商渣打銀
    行於96年7月2日合併並更名為渣打銀行）成立協商，雙方約
    定自95年6月起，分120期，利率0%，每月10日繳納27,102元
    至清償為止，且於97年2月毀諾等情，業據聲請人陳明屬實
    ，並有財團法人金融聯合徵信中心當事人查詢個人資料（信
    用報告）回覆書（詳臺灣新竹地方法院98年度消債更字第82
    號卷第47至58頁）、渣打銀行陳報狀檢附之協商資料在卷可
    憑（參本院卷第73頁及反面），是本件聲請人向本院聲請更
    生，自須審究其是否有「不可歸責於己事由致履行顯有重大
    困難」之情事。
  (二)聲請人主張其所任職之台光電子材料股份有限公司（下稱台
    光電公司），平均月薪為48,347元，此有財政部高雄市國稅
    局96年、97年度綜合所得稅各類所得資料清單、存摺影本附
    卷可參，且經本院依職權向台光電公司函詢聲請人之薪資資
    料，該公司以98年10月29日IRS-09051函回覆聲請人自97年1
    月份起至98年9月份止，所支領之薪津總計1,035,023元（參
    本院卷第65至69頁），是聲請人每月平均所得支配之金額約
    有49,287元（元以下四捨五入）之事實，應可認定，相較於
    其協商成立時95年度綜合所得稅各類所得資料清單所示之每
    月平均收入36,372元（詳臺灣新竹地方法院98年度消債更字
    第82號卷第59頁），其薪資收入未減反增，是以聲請人每月
    薪資收入49,287元扣除依內政部所公告97年度臺灣省低收入
    戶最低生活費用每人每月為9,829元【該統計係按照政府最
    近1年平均每人消費支出（包括食品費、衣著鞋襪費、房租
    水電費、家居管理費、醫療保健費、交通通訊費、娛樂教育
    費及雜項支出）60％訂定】，尚餘39,458元【計算式：49,
    287-9,829＝39,458】，仍足以支付最大債權人所陳報以120
    期計算，每月償還27,102元之債務清償方案。
  (二)又聲請人固陳稱其因於97年1月正逢年關將近工作量增加，
    致忘記繳納協商金額，僅一期未如期繳納，聲請人毀諾之際
    雖與最大債權金融機構請求恢復協商清償債務，但最大債權
    金融機構不予理會，逕自告知聲請人已毀諾，是以聲請人毀
    諾有不可歸責於己之事由等語，然聲請人實係繳款至97年12
    月後即未再繳款，經最大債權銀行渣打銀行於97年2月報送
    毀諾，距聲請人應繳款期間已然有2期未繳納乙節，業據渣
    打銀行陳報在卷（參本院卷第70頁），而依聲請人所述，顯
    見聲請人毀諾之原因係其未按期繳款，並非與金融機構達成
    前揭協商後，有何經濟狀況重大變更，或有何不可歸責於己
    致履行顯有重大困難之情形，自難認聲請人毀諾具有不可歸
    責於己之事由存在。
  (三)又經本院函詢各債權銀行聲請人毀諾後之個別協商及履約情
    形，據台新銀行函覆稱：聲請人於97年10月9日致電表示已
    和最大無擔保債權銀行（即渣打銀行）達成個別一致性方案
    ，台新銀行亦同意比照該方案辦理，自97年11月起，每月15
    日繳款，惟聲請人自98年1月又未依約繳款，再度毀諾等語
    （參本院卷第83頁反面）；另中國信託銀行函覆稱：聲請人
    於97年6月與該行達成個別協商，約定每月還款4,800元（14
    4期、0利率），協商成功後聲請人皆依約履行還款迄今，故
    個別協商仍存續中等語，並檢附個別協商申請書（參本院卷
    第85至87頁）；荷商荷蘭銀行股份有限公司台北分公司（下
    稱荷蘭銀行）亦函覆稱：聲請人已與該行辦理個別協商一致
    性方案，目前正常繳納中等語（參本院卷第93頁）；花旗商
    業銀行股份有限公司（下稱花旗銀行）亦函覆稱：聲請人嗣
    後向最大債權銀行申請個別性一致性協商，該行已接獲最大
    債權銀行之通知，且聲請人自97年11月份起即按協商約定內
    容履行並繳款（參本院卷第95至96頁）；至國泰世華商業銀
    行股份有限公司（下稱國泰世華銀行）、香港商香港上海匯
    豐銀行股份有限公司（下稱匯豐銀行）則均函覆稱已寄出「
    個別協商一致性方案」之協議書，惟聲請人均未於期限內簽
    妥協議書寄回等語（參本院卷第88頁、第94頁）；渣打銀行
    函覆稱：聲請人於98年12月29日與該行聯繫表示於99年1月1
    0日起願意繳款，至於協商條件並未談及，聲請人應積極向
    最大債權銀行以一致性個別協商協議，現應非選擇更生程序
    等語在卷（參本院卷第99頁），是聲請人既已就其債務與台
    新銀行、中國信託銀行、荷蘭銀行、花旗銀行等債權人成立
    個別協商，藉由裁判外債務清理程序與債權銀行達成協議，
    自主解決其債務，且經債權人中國信託銀行、荷蘭銀行、花
    旗銀行函覆稱聲請人正常履行中，顯見聲請人非無債務清償
    履行之能力，縱有履行不便，亦能經由個別債權銀行協商程
    序以求適當履債，自無利用債務清理最後手段即更生或清算
    程序清理其債務之必要。
四、綜上所述，本件聲請人前已與金融機構協商成立，其每月收
    入既足以維持基本生活及履行債權人提議之協商條件，況聲
    請人已與部分債權銀行達成個別協商且正常繳款，非無再與
    其他債權銀行成立協商之可能，應無利用更生或清算程序清
    理其債務之必要，參以聲請人為65年7月生，正值壯年，距
    離法定退休年齡65歲尚有31年，以聲請人之年齡及財務現況
    ，自難認聲請人有何不能清償債務或有何不能清償之虞之情
    事，而聲請人復未能證明其確於與金融機構達成協商後，有
    何經濟狀況重大變更，或有何不可歸責於己致其有重大困難
    無法繼續履行原來協商內容之情事，則聲請人毀諾而未履行
    上開協商條件，並提起更生之聲請，自不符合消費者債務清
    理條例第151條第5項、第6項所定要件，復無從補正，依首
    揭條文之意旨，應駁回聲請人更生之聲請，爰裁定如主文。
中    華    民    國    99    年    1    月     29    日
                  民事第三庭    法  官  尚安雅
以上正本係照原本作成。
如不服本裁定，應於裁定送達後10日內，以書狀向本院提出抗告
（須附繕本）。
中    華    民    國    99    年    2     月    4     日
                                書記官  陳文俊

司法院資訊處製作；財團法人民間司法改革基金會備份。
